臺灣高等法院刑事判決　　　　　　　　　　　　　九十三年度上訴字第二０一三號
　　上　訴　人　甲○○
　　即　被　告
　　選任辯護人　張景豐　律師
右上訴人因侵占等案件，不服臺灣基隆地方法院九十三年度訴字第八七號，中華民國
九十三年五月二十五日第一審判決（起訴案號：臺灣基隆地方法院檢察署九十一年度
偵緝字第三０四號），提起上訴，本院判決如左：
    主      文
原判決撤銷。
甲○○連續意圖為自己不法之所有，而侵占對於業務上所持有之物，處有期徒刑捌月
。
    事    　實　　　　　　　　　　　　　　　　　　　　　　　　　　　　　　　　一
一、甲○○係自民國八十五年十月間起，出任基隆市射擊協會（以下簡稱協會）、基
    隆市體育會射擊委員會（以下簡稱委員會）總幹事，負責綜理協會及委員會事務
    ，為從事業務之人。詎其竟基於意圖為自己不法所有之概括犯意，利用擔任總幹
    事處理會務經費及保管理事長羅律煌印章之機會，先假羅律煌之名，偽造「基隆
    市射擊協會推廣獎勵辦法」，自八十七年一月三十一日起至九十年十一月三十日
    止，連續將乙○○介紹入會之陳義寅新臺幣（下同）十一萬元、賴明峰十一萬九
    千元、邱國基十六萬四千元、周慈雲八萬九千元、李立新十萬四千元、巫立平十
    一萬九千元、劉進富十一萬四千元、劉永順三十一萬四千元、鄭其正十八萬五千
    元、賴禮部二十六萬九千元、丙○○介紹入會之吳文生三萬元、曾萬華八萬元、
    陳勝標三萬元、陳武城三萬元、陳金輝三萬元、潘仁吉三萬元、施肇榮三萬元、
    陳呈祥六千元、黃國維六千元、戊○○介紹入會之薛偉仁十一萬元、鄒優斌十一
    萬元、鍾盛鵬五萬元之入會費及購買槍枝費用部分，以推廣費用名義私吞入己，
    甲○○並將上述不實之事項，登載於其業務上作成之支出證明單，足生損害於協
    會及委員會，事後因乙○○、丙○○、戊○○向甲○○索討介紹費，甲○○始交
    付乙○○約三十萬元、丙○○五萬元、戊○○三萬元，嗣至甲○○解任交接時始
    為協會及委員會發覺。
二、案經基隆市射擊協會、基隆市體育會射擊委員會訴請臺灣基隆地方法院檢察署檢
    察官偵查起訴。
    理      由
一、訊據被告甲○○，矢口否認有任何偽造私文書或業務侵占之行為，辯稱：「基隆
    市射擊協會推廣獎勵辦法」是理事長羅律煌為推廣業務，授權渠訂定，渠依照該
    獎勵辦法支領推廣費並無不法云云。惟查：
    (一)據證人羅律煌於檢察官偵訊時證稱「協會並無推廣費的制度。被告庭呈的推廣
      獎勵辦法筆跡不是我的，當時總幹事負責保管理事長的章。我沒看過該辦法，
      且也沒開會決定。王有向我哭訴過，他挪用會費，要我幫他扛，以推廣費的名
      義來掩飾他侵吞匯款。至於高郡山是因為當時協會剛成立，他招收會員才收推
      廣費。」（偵緝字第三０四號卷第九一、九二頁），並於原審證稱「一開始在
      高郡山當總幹事時，有半年時間有推廣費，當時有請業務推廣小姐，推廣費是
      給推廣小姐，不是給總幹事。我沒有看過這個獎勵辦法，上面有我理事長的章
      因為我的印章由總幹事保管。」等語；另證人高郡山於檢察官偵訊時亦證稱「
      我任內就有推廣費了，當時是與廖侑聲訂約，由他們去招收會員，招收一會員
      便給他們會員費的三分之一做為推廣費，之後會員也可推薦介紹會員，每介紹
      一會員可收取入會費的五分之一給介紹的會員當推廣費。」（偵緝字第三０四
      號卷第六八頁）、「我與被告交接時有將帳簿跟收據、憑單都交給他，會員收
      到推廣費時，都會寫收據給我，當作憑證，會員了解介紹他人入會，可得入會
      費的五分之一，推廣費有獨立的帳冊，何謂會員收了多少推廣費，我都會記錄
      ，我交接時有無跟被告說收推廣費我不記得，在我任內領推廣費是公開的，沒
      有會員因為領推廣費的事而有不愉快。」（同上卷第一一六頁）、再於原審證
      稱「八十四年四月射擊協會成立，剛開始時硬體設備花很多錢，造成收支不平
      衡，為了增加經費來源，到了八十四年底八五年初才有推廣費制度。終身會員
      入費會十萬元，介紹入會的業務部門人員可得三分之一，只有業務推廣部門的
      人才可領此業務推廣費，一般會員介紹會員不行，後來因為效果不好，改成會
      員也可以介紹會員入會，介紹者可得五分之一。在我離開之前制度都是如此，
      這是理監事會討論過的。」、「推廣費是交給介紹入費的人，他們還要另外簽
      支出憑證給我們。推廣費只能給介紹的人或業務單位，總幹事沒有，除非我自
      己介紹。在我任內介紹會員買槍沒有抽佣金。」等語，足徵協會及委員會在被
      告擔任總幹事期間，並無推廣費制度，卷附「基隆市射擊協會推廣獎勵辦法」
      （同上卷第二六頁）確係是被告偽以羅律煌名義製作。
    (二)證人丙○○於原審證稱「吳文生、陳勝標、潘仁吉、陳金輝、陳武城、施肇榮
      、陳呈祥、黃國維、曾萬華，是我介紹入基隆市射擊協會，均沒有收到推廣費
      ，其中曾萬華沒有收到推廣費八萬元，但有收到五萬。被告沒有跟我說有部分
      推廣費送給他。他有跟我借過錢，都結清，並無跟我借過推廣費。我知道介紹
      人入會有推廣費，我有跟他要過，但他說槍款給的很低了，推廣費就不要拿。
      」等語；證人乙○○於檢察官偵訊時證稱「我介紹鄭其正、陳義寅、張義信、
      賴明峰、劉進富共五位。共收到約二、三十萬元的推廣費，是總幹事甲○○以
      現金在協會交給我的，沒有收據。．．巫立平、劉永順二人是我介紹入會，邱
      國基因時間太久記不得。．．我確定拿的沒有像卷附推廣費明細表寫得那麼多
      ，只有拿不超過三十萬元。」（偵緝字第三０四號卷第二０九頁）、於原審證
      稱「有介紹陳義寅入會，有領取推廣費但數額不清楚。張義信是否我介紹不清
      楚，有介紹賴明峰入會，有領取推廣費但數額不清楚。有介紹巫立平、劉永順
      、鄭其正、劉進富、邱國基入會，均有領取推廣費但數額不清楚。一般介紹一
      個人入會推廣費不會超過五萬元。我介紹入會的人有向協會訂購槍枝，會員購
      買槍枝有推廣費，包含在五萬元裡面。我領的推廣費有的好像有簽名，但簽在
      何處我不記得。有的沒有簽名。偵查時檢察官是問我有無介紹周慈雲入會，不
      是問有無介紹張義信入會。周慈雲是我介紹入會有拿到推廣費不超過五萬元。
      我共介紹十幾個人入會，每個人領的介紹費不超過五萬元。賴禮部、劉永順是
      另外透過鄭其正介紹入會，他二人我不認識。劉永順是我跟鄭其正一起介紹入
      會，我有領到五萬元以內的推廣費，賴禮部的情形相同，我也有領到五萬元以
      內的推廣費。李力新與巫立平是兄弟，應該也是我介紹的。我總共介紹十人入
      會，總共拿了五十萬，每人五萬元。我知道買槍也有推廣費，我介紹的十人都
      有買槍，我拿到五萬元是包括入會費和買槍費用的推廣費。」等語；證人戊○○於檢察官偵訊時證稱「我介紹周優斌、薛偉仁、鍾勝鵬共三位。我介紹三位
      共收到三萬元的推廣費，是甲○○在七堵靶場以現金交給我的，沒有收據。我
      與王沒有其他金錢借貸。有無支領辦法我不知道，王拿三萬元給我時，我才知
      道有推廣費的制度。．．我並沒有說要給他半數的推廣費，他也沒有向我借過
      錢。」（偵緝字第三０四號卷第二二三頁）、於原審時證稱「介紹鍾盛鵬入會
      ，入會費共十五萬，並無因此收到五萬元推廣費。介紹周優斌入會，共交三五
      萬包括買槍，沒有收到十一萬推廣費。介紹薛偉仁入會，共交三五萬包括買槍
      ，沒有收到十一萬推廣費。三位都介紹完後被告給我三萬元，說是介紹費。被
      告並未向我借過錢。我不知道介紹人入會有推廣費。獎勵辦法他確實沒有給我
      看過。當時我在射擊協會也沒有換槍，也沒拿十萬元底換槍的事，他也沒欠我
      十幾萬。答應被告說介紹費一人一半。他跟我說介紹一個人三萬，結果我介紹
      三個人他只給我三萬。沒有介紹費對半分的事。」等語，益足證被告在帳冊中
      所列之推廣費，均為被告所侵占入己。
    綜右事證，被告所為否認業務侵占及偽造私文書之辯解，核屬卸責之詞，並不足
    採信，其於本院所聲請傳喚之證人丙○○、乙○○、戊○○、己○○、丁○○，
    亦未能證明渠於收受乙○○、丙○○、戊○○所介紹入會會員之款項後，確依規
    定將之入帳而無侵占之情事，此外，復有八十七年元月一日基隆市射擊協會推廣
    獎勵辦法、推廣費支付清冊、被告製作打字版推廣費用明細表、被告手寫入會費
    槍枝實收表槍枝收入明細表、現金帳冊二本、現金收入傳票、支出證明單在卷可
    稽，被告右揭犯罪行為，已經證明，應依法論科。
二、核被告右揭行為，其中偽造「基隆市射擊協會推廣獎勵辦法」部分，係犯刑法第
    二百十條偽造私文書罪，侵占業務上所持有款項部分，係犯刑法第三百三十六條
    第二項之業務侵占罪，又於支出證明單上為不實登載部分，係犯刑法第二百十五
    條業務上文書登載不實之罪。被告所為業務侵占、業務上文書登載不實罪之行為
    ，時間緊接，所犯罪名相同，顯均係出於概括之犯意反覆為之，均為連續犯，爰
    均依刑法第五十六條之規定各以一罪論，並均加重其刑。被告所犯上開三罪，有
    方法結果之牽連關係，應依牽連犯之規定，從一重之業務侵占罪處斷。公訴人雖
    未就偽造私文書、業務上文書登載不實罪部分起訴，惟此部分與已起訴且經本院
    論罪科刑之犯罪行為有牽連犯之裁判上一罪關係，本院自應併予審理。公訴人雖
    以：被告明知其薪資中已包含交通補助費，竟仍自會費中私列交通補助費七十三
    萬五千元中飽私囊，認被告該部分行為亦涉業務侵占罪嫌；惟經訊被告，堅決否
    認有侵占之意圖，並稱渠所領取之交通補助費並不包括在薪資之內等語置辯。經
    查，證人高郡山前任協會總幹事期間，確有支領交通補助費一萬元，業據證人高
    郡山於偵查及原審分別證述明確（偵緝字三０四號卷第六七頁反面、原審卷第七
    二、七三頁），而被告於原審亦供稱「一開始協會裡面本來就列交通補助費，是
    我來接總幹事之後自己不去請領的，一直到七堵靶場拆除後，我才開始申請，交
    通補助費不包括在薪資內。」（原審卷第七一頁），是被告所為渠因擔任協會總
    幹事而支領交通補助費，核與事理並無相悖，自不得僅憑證人羅律煌所為片面之
    證述，遽認被告確有以交通補助費名義侵占款項之行為，惟因依公訴意旨認該部
    分與右揭有罪認定業務侵占行為，具有連續犯之一罪關係，該未能證明犯罪部分
    ，爰不另為無罪之諭知。
三、原審法院經審理結果，對被告為論罪科刑之判決，固非全屬無見。惟查，本件並
    無積極證據足以證明被告虛列交通補助費名義而予侵占之行為，原審就該部分併
    予論罪，自有未合，被告全盤否認犯罪提起上訴，除關於侵占交通補助費部分固
    非有據，然關於侵占交通費部分則為有理由，應由本院將原審判決撤銷改判。爰
    審酌被告正值壯年，不思正途營生，竟以犯罪手法牟利、其犯罪之動機、手段、
    智識程度、生活狀況、所生危害、犯罪後仍飾詞狡辯等一切情狀，量處如主文所
    示之刑。
據上論斷，應依刑事訴訟法第三百六十九條第一項前段、第三百六十四條、第二百九
十九條第一項前段，刑法第五十六條、第二百十條、第二百十五條、第三百三十六條
第二項、第五十五條，罰金罰鍰提高標準條例第一條前段判決如主文。
本案經檢察官張啟彬到庭執行職務。
中　　華　　民　　國  　　九十三  　　年     十二     月      十四  　　日
                            臺灣高等法院刑事第十九庭
                                審判長法  官  許  國  宏
                                      法  官  洪  光  燦
                                      法  官  林  勤  純
右正本證明與原本無異。
如不服本判決應於收受送達後十日內向本院提出上訴書狀，未附理由時應於提起上訴
後十日內向本院補具上訴理由書狀（均應按他造人數提出繕本）。
                                      書記官  葉  瑩  庭
中　　華　　民　　國  　　九十三  　　年     十二     月      十四  　　日
附錄本案論罪科刑法條全文：
刑法第二百十條
偽造、變造私文書，足以生損害於公眾或他人者，處五年以下有期徒刑。
刑法第二百十五條：
從事業務之人，明知為不實之事項，而登載於其業務上作成之文書，足以生損害於公
眾或他人者，處三年以下有期徒刑、拘役或五百元以下罰金。
刑法第三百三十六條第二項：
對於業務上所持有之物，犯前條第一項之罪者，處六月以上五年以下有期徒刑，得併
科三千元以下罰金。
